最高法院民事裁定　　　　　　　一○二年度台抗字第三一五號
再 抗告 人　林○○
訴訟代理人　蔡碧仲律師
上列再抗告人因與相對人林○甲等人間請求給付扶養費等事件，
對於中華民國一○二年一月二十二日台灣高等法院台南分院第二
審更審裁定（一○○年度家上更㈠字第二號），提起再抗告，本
院裁定如下：
    主  文
原裁定關於駁回再抗告人對於命其給付黃○○新台幣貳佰零壹萬
零貳佰元之抗告及該訴訟費用部分廢棄，應由台灣高等法院台南
分院更為裁定。
其他再抗告駁回。
再抗告訴訟費用，關於駁回其他再抗告部分，由再抗告人負擔。
    理  由
按本法施行前已繫屬尚未終結之家事事件，依其進行程度，由繫
屬之法院依本法所定程序終結之，家事事件法第一百九十七條第
二項定有明文。又請求給付未成年子女扶養費事件（包括代墊扶
養費）於家事事件法施行後，依該法第三條第五項第十二款、第
一百零四條第一項第一款及家事事件審理細則第九十五條第二項
之規定，已列屬家事非訟事件，合先敍明。
本件相對人以黃○○與再抗告人於民國八十二年間結婚，育有相
對人林○甲、林○乙、林○丙三名子女（下稱林○甲等三人），
因再抗告人自八十八年一月一日起即未支付子女扶養費，更於九
十八年八月二十四日無故離家出走，拒與黃○○共同生活，致林
○甲等三人扶養費均由黃○○負擔，再抗告人自應給付自八十八
年一月一日起至九十九年二月二十八日止，由黃○○代墊應由再
抗告人分擔之子女扶養費，合計新台幣（下同）二百五十萬元；
此外，再抗告人依法應負擔子女扶養費之一部等情。黃○○、林
○甲等三人分別依不當得利（黃○○）、子女扶養費請求權（林
○甲等三人）之法律關係，請求再抗告人給付黃○○二百五十萬
元；並自九十九年四月一日起至林○甲等三人成年之日止，按月
給付其等三人各一萬元。台灣嘉義地方法院（下稱嘉義地院）依
相對人之請求判命再抗告人如數給付，再抗告人不服，提起上訴
。原法院駁回其上訴，再抗告人提起第三審上訴，經本院廢棄原
判決發回後原法院變更為家事非訟程序，以：黃○○與再抗告人
於八十二年結婚後，於八十三年間即攜子返回嘉義縣東埔鄉娘家
居住，期間再抗告人並未與黃○○及子女同住。嗣雙方於九十四
年一月一日起與子女共同居住於黃○○所有嘉義市○○○路○○
號住處，再抗告人則於九十八年八月二十四日搬離上揭住處迄今
。林○甲等三人係再抗告人與黃○○之子，其等均應各依經濟能
力分擔扶養義務。再抗告人與黃○○之收入情形相似，經濟能力
相仿，應各分擔林○甲等三人之扶養義務二分之一。參酌依行政
院主計總處公告八十八年度至九十三年度關於嘉義縣域之平均每
人月消費支出、社會一般生活型態、經濟狀況等因素，林○甲等
三人每月所需生活費合計四萬六千五百元。自八十八年一月一日
起至九十九年二月二十八日止，合計共六百十六萬四千四百元，
應由再抗告人與黃○○共同負擔。又未成年子女與父母之一方共
同居住，其等之日常生活所需各項費用，多由同居一處之父或母
支出，此係一般常情，是以與未成年子女同居一處之父或母，主
張已給付未成年子女之扶養費者，為一般常態事實，依舉證責任
分配原則，就已按月給付子女扶養費之常態事實不負舉證之責。
倘再抗告人抗辯自八十八年一月一日起至九十八年八月二十四日
止已按期給付林○甲等三人之扶養費予黃○○，應由再抗告人負
舉證之責。再抗告人確已支出部分費用，經計算結果為一百零七
萬二千元，此部分費用應與黃○○請求返還之代墊款相互扣抵。
林○甲等三人之扶養費用，抗告人及相對人黃○○各應分擔二分
之一即三百零八萬二千二百元。經扣抵再抗告人已按月給付八千
元，期間達十一年又二月，合計一百零七萬二千元後，再抗告人
應再返還黃○○之不當得利為二百零一萬零二百元。再抗告人與
相對人黃○○各應給付林○甲等三人之扶養費用，九十九年度各
為七千九百元，一○○年度以後則各為八千二百元，再抗告人已
於原裁定附表二所示時間，給付扶養費七十六萬五千五百五十八
元予黃○○，自得與林○甲等三人請求金額為扣抵，再抗告人自
一○一年十月十四日起至林○甲等三人成年之日止，應按月給付
林○甲等三人各八千二百元等詞，因而裁定將第一審判決關於命
抗告人㈠給付相對人黃○○超過貳佰零壹萬零貳佰元部分；㈡給
付相對人林○甲等三人超過自一○一年十月十四日起，按每人每
月八千二百元計算之扶養費部分廢棄。駁回相對人在第一審之請
求，並駁回再抗告人其餘之抗告。
關於廢棄發回部分（即駁回再抗告人對於命其給付黃○○二百零
一萬零二百元之抗告部分）: 查黃○○與再抗告人於八十二年結
婚後，於八十三年間攜子返回嘉義縣○○鄉娘家居住；雙方嗣於
九十四年一月一日起與子女共同居住於黃○○所有嘉義市○○○
路○○號住處；再抗告人又於九十八年八月二十四日搬離上揭住
處迄今，為原法院認定之事實，則再抗告人自九十四年一月一日
起至九十八年八月二十三日止與子女同住，並無疑義。原法院認
未成年子女同居一處之父或母，主張已給付未成年子女之扶養費
者，不負舉證責任，惟當時再抗告人、黃○○與子女同住，則就
給付扶養費一節，為何黃○○不負舉證責任，再抗告人則應負舉
證責任？原法院疏未論述。夫妻同居時均有可能支付子女扶養費
，是於夫妻同居情形，即無上開原則之適用，而應依不當得利法
則為舉證責任之分配。請求返還不當得利係有利黃○○之積極事
實，前開期間之不當得利，應由黃○○負舉證責任，原裁定有關
舉證責任之分配有所疏失。原法院雖依林○乙之證言：「大部分
我所需費用均由母親（黃○○）給付，但偶爾幾次我忘記繳納午
餐費或註冊費。因早上由父親（林○○）載我上學，有幾次來不
及繳費，會由父親給付」等語，認定再抗告人並非定期定額交付
扶養費予黃○○等情，惟查法官訊問時並未將時間限定在「九十
四年一月一日起至九十八年八月二十三日間」（見家上更㈠卷一
五七頁），而證人林○乙（○○○年○月○○日生）於九十四年
時未滿九歲，似難了解黃○○有無代墊扶養費之事，況其證詞亦
與「再抗告人有無交付扶養費予相對人黃○○」一事無關，原法
院依林○乙證言所為之事實認定，亦違反論理法則。其次，凡當
事人所未聲明之利益，不得歸之於當事人。本件相對人黃○○主
張代墊之扶養費依清單所示為二百五十萬元（見一審卷三七、四
一頁），惟原法院認定代墊之扶養費為三百零八萬二千二百元，
超過部分有認作主張之違誤。再抗告意旨，指摘此部分之原裁定
不當，求予廢棄，非無理由。
關於駁回其他再抗告部分（即給付子女扶養費部分）：
原法院以再抗告人自一○一年十月十四日起至林○甲等三人成年
之日止，應按月給付林○甲等三人各八千二百元，因而裁定駁回
再抗告人此部分之抗告，經核於法並無違誤。再抗告意旨未附理
由指摘此部分之原裁定不當，聲明廢棄，非有理由。
據上論結，本件再抗告為一部有理由，一部無理由。依家事事件
法第九十七條、非訟事件法第四十六條、民事訴訟法第四百九十
五條之一第二項、第四百七十七條第一項、第四百七十八條第二
項、第四百八十一條、第四百四十九條第一項、第九十五條、第
七十八條，裁定如主文
中    華    民    國  一○二  年    四    月   十八   日
                      最高法院民事第二庭
                          審判長法官  陳  淑  敏  
                                法官  沈  方  維  
                                法官  簡  清  忠  
                                法官  吳  謀  焰  
                                法官  林  恩  山  
本件正本證明與原本無異
                                      書  記  官  
中    華    民    國  一○二  年    四    月   三十   日